臺灣高等法院民事判決
111年度重上字第88號
上  訴  人  李偉琪（李米加之承受訴訟人）


訴訟代理人  李德正律師                        
複  代理人  廖乃慶律師
視同上訴人  張士明（李米加之承受訴訟人）

視同上訴人  林宛畇（李米加之承受訴訟人）


被  上訴人  財政部國有財產署

法定代理人  曾國基  
訴訟代理人  陳文彰  
複  代理人  黃秋田律師
            陳冠華律師
受  告知人  經濟部水利署第十河川局

法定代理人  陳健豐  
訴訟代理人  吳嘉榮律師
複  代理人  吳秉諭律師
受  告知人  桃園市大溪地政事務所

法定代理人  陳志宗  

上列當事人間請求確認所有權存在事件，上訴人對於中華民國11
0年12月6日臺灣桃園地方法院110年度重訴字第79號第一審判決
提起上訴，本院於111年6月8日言詞辯論終結，判決如下：
    主      文
上訴駁回。
第二審訴訟費用由上訴人負擔。
    事實及理由
壹、程序部分
一、本件原由李米加提起訴訟，李米加已於原法院審理中之民國
    110年7月8日死亡，其繼承人為上訴人、張士明及林宛畇等3
    人，嗣李偉琪於110年8月17日具狀承受訴訟，並經原法院於
    110年9月2日裁定張士明及林宛畇為李加米之承受訴訟人，
    應續行訴訟（見原審院卷㈠第555頁）；雖張士明及林宛畇未
    提起上訴，然上訴人提起上訴之效力應及於其等而視同上訴
    ，爰併列張士明及林宛畇為視同上訴人（下合稱視同上訴
　　人）。
二、按各共有人對於第三人，得就共有物之全部為本於所有權之
    請求；但回復共有物之請求，僅得為共有人全體之利益為之
    。上開規定，於公同共有準用之，民法第821條、第828條第
    2項分別定有明文。上訴人以系爭土地為其與李桶之其他繼
    承人公同共有，對被上訴人訴請確認該權利存在，揆諸前開
    說明，不生該訴訟標的合一確定之問題，非固有必要共同訴
    訟，並無以全體公同共有人為原告之必要。是被上訴人抗辯
    上訴人未與其他公同共有人為原告，逕予提起本件訴訟，
　　係當事人不適格，顯有誤會。
三、視同上訴人經合法通知，無正當理由均未於言詞辯論期日到
    場，核無民事訴訟法第386條所列各款情事，爰依被上訴人
　　聲請由其一造辯論而為判決。　
貳、實體部分　　
一、本件上訴人主張：日治時期桃園市○○區○○段○○○段000○000○0
    0000○000○000號番地（下稱原始土地），於107年6月8日經
    桃園市大溪地政事務所（下稱大溪地政）套繪成果圖（下稱
    附圖）所標示105-0、106-0、181-0、170-0、169-1部分之
    土地（下稱系爭土地）原為訴外人李桶所有，惟於昭和8年1
    2月15日時因坍沒成為河川而消滅所有權。目前系爭土地上
    草木茂盛，並可供車輛通行駛入，足認原始土地因浮覆而當
    然回復原狀如系爭土地所示，已符合土地法第12第2項之規
    定。縱系爭土地仍經管理機關公告劃入河川區域內，皆不會
    影響其回復原狀之事實，爰依土地法第12條第2項之規定，
    請求確認系爭土地所有權存在（原審為上訴人敗訴之判決，
    上訴人聲明不服，提起上訴）。並上訴
　　聲明：㈠原判決廢棄。㈡確認系爭土地所有權存在。
二、被上訴人則以：原始土地於日治時期因為河川敷地而經抹消
    登記，迄今仍未浮覆，亦未依我國法為所有權第一次登記，
　　系爭土地並未經登記為國有，兩造間無任何私權之爭執，上
    訴人以伊為被告而提起本案訴訟，自無確認利益。又上訴人
    之被繼承人李米加曾於107年間向大溪地政申請就原始土地
    複丈，亦因原始土地未浮覆無法指界而經駁回，上訴人如有
    爭執，應循行政救濟程序，而非以伊為被告提起確認之訴等
　　語，資為抗辯。並答辯聲明：上訴駁回。
三、視同上訴人未到庭，亦無任何書面陳述。
四、上訴人提起本件確認訴訟是否具有確認利益：
  ㈠按確認法律關係之訴，非原告有即受確認判決之法律上利益
    者，不得提起之，民事訴訟法第247條第1項前段定有明文。
    又所謂即受確認判決之法律上利益，係指因法律關係之存否
    不明確，致原告在私法上之地位有受侵害之危險，而此項危
    險得以對於被告之確認判決除去者而言（最高法院42年台上
    字第1031號、52年台上字第1240號判例參照）。
  ㈡關於原始土地是否已浮覆部分：
  ⒈按私有土地，因天然變遷成為湖澤或可通運之水道時，其所
    有權視為消滅；前項土地，回復原狀時，經原所有權人證明
    為其原有者，仍回復其所有權，土地法第12條第1項、第2項
    定有明文。所謂私有土地因天然變遷成為湖澤或可通運之水
    道，其所有權視為消滅，並非土地物理上之滅失，所有權亦
    僅擬制消滅，當該土地回復原狀時，依同條第2項之規定，
    原土地所有人之所有權當然回復，無待申請地政機關核准；
    至同項所稱「經原所有權人證明為其原有」，乃行政程序申
    請所需之證明方法，不因之影響其實體上權利（最高法院10
    3年度第9次民事庭會議決議參照）。又前開條文第2項所稱
    「前項土地，回復原狀時」，係指私有土地因天然變遷成為
    湖澤或可通運之水道後，回復原有之狀態時而言，該土地是
    否經公告劃出河川區域以外，則非所問。
　⒉依經濟部水利署第十河川局（下稱河川局）110年4月12日水
    十產字第11050031760號函「說明：查本局業以107年7月20
    日水十產字第10718016920號函覆桃園市大溪地政事務所，
    有關大溪區內柵段下崁小段242、242-1、243、244-2地號(2
    44毗鄰地號）、105、106、169-1、170、181地號（105毗鄰
    地號)及123-1地號（123毗鄰地號）土地浮覆案，經查前揭
    地號土地均位於公告淡水河流域大漢溪河川區域內」等語（
    見原審卷㈠第151-197、315頁）。且經河川局原審訴訟代理
    人即資產科科長李耀輝於原審到庭說明：上訴人所主張之原
    始土地仍位於土地法第2條第3類、第12條所規定之水道內，
    迄今仍未浮覆，而未經公告劃出河川區域外，其等人員每隔
    1個月就會前往巡邏，會不定期檢視河川區域之範圍，該土
    地所在區域從56年間到現在都一直在河川區域內，最近一次
    是在110年2月2日公告河川區域，而原始土地仍在河道內，
    尚未浮覆。河川之水量變化如果在乾旱時，有可能使原始土
    地與其他土地相連，浮出水面，但若水量大時，即會遭淹沒
    而滅失，原始土地係位於計劃洪水位線下區域內，該等土地
    是會被淹掉的。台灣的河川變化很大，加上河川上游都有水
    庫，如果一旦洩洪，土地就會被淹沒掉。…另提出比較接近
    原始土地附近之大漢溪斷面測量圖，標出原始土地屬於計畫
    洪水位線以下之土地範圍，皆屬於為水覆蓋部分等語（見原
    審卷㈡第72-73、79頁）。再經河川局函覆本院「說明㈠桃園
    市○○區○○段○○○段000○000地號等2筆番地係位於大漢溪常流
    深漕水路，常年有水流覆蓋。㈡桃園市○○區○○段○○○段00000○
    000○000地號等3筆番地位於大漢溪右岸灘地，位於107年經
    濟部公告之大漢溪治理計畫斷面T083下游河段，其高程皆低
    於該河段100年重現期防洪保護標準之下，現況屬自然保護
    河段，依治理計畫斷面T083計畫水位高程為EL.96.67M，現
    況深漕水路高程EL.92M～EL.88.5之間，於歷年較大颱風（93
    年艾利、101年蘇拉）皆為洪水所覆蓋。…綜上所述，旨揭
    土地皆位於用地範圍線內，原就規劃作為洪水通行水道，其
    被洪水覆蓋範圍會依據洪水大小或洪枯季節水位高低而有所
    變化。爰此，前開土地仍屬洪水所覆蓋之範圍。」，有河川
    局111年4月28日水十產字第11153028750號函可按（見本院
    卷第237-238頁），足認原始土地仍處於長年流水覆蓋之情
    形，且位於公告淡水河流域大漢溪區域內，至為明確。
　⒊上訴人雖以：⑴原審卷㈠第45-50頁照片，主張原始土地已經浮
    覆，且草木旺盛、供人車通行云云；⑵位於同段之169號土地
    往西北方向延伸即為原始土地，以國土測繪圖資服務雲查詢
    169號土地之定位及往西北方向延伸之部分均為樹林綠地，
    足認原始土地已為浮覆云云；然查：
　⑴大溪地政技士鄭振昌到庭稱：伊於107年6月26日及上週均有
    至原始土地附近，車輛僅可至該土地旁，無法直接到原始土
    地上，上訴人提出之照片無法看出即為原始土地。107年李
    米加申請複丈測量時，李米加之代理人於會勘時在現場亦無
    法指出系爭土地之位置等語（見原審卷㈠第572頁），並有大
    溪地政107年7月27日溪地測字第1070010676號函及套繪圖可
    按（見原審卷㈠第15、27頁），足認原審卷㈠第45-50頁照片
    並非即為原始土地已浮覆之情況，上訴人此部分主張，委無
    足採。至於上訴人聲請至現場履勘乙節，惟原始土地並未浮
    覆，已如前述，縱至現場亦無法指界，而無勘驗之必要，併
    予敘明。
　⑵又上訴人所指之同段169號土地，究竟面積多少、地形為何、
    鄰接土地為何均有不明，於界址範圍無法確認之前提下，上
    訴人以其所提出之本院卷第223-229頁之空照圖即臆測照片
    中土地往西北方向延伸之樹林綠地即是本件原始土地云云，
    亦無可採。
  ⒋上訴人再主張：凡屬未經登記之不動產或未確定權屬為私有
    或地方所有之財產，縱未辦理第一次所有權登記，依法仍應
    劃歸於國有財產範圍，故以被上訴人為被告提起本件訴訟具
    有確認利益，並提出本院臺中分院99年度重上字第178號判
    決及另案新竹地政事務所函請被上訴人表示是否同意返還土
    地之函文為證（見本院卷231-233頁）；惟上訴人上開所提
    之判決及地政機關函文之具體事實，均與本件原始土地根本
    未浮覆之情況大相逕庭，自不得比附援引。
　⒌綜上所述，上訴人無法舉證證明原始土地已經浮覆為系爭土
    地，且其對於系爭土地並未為第一次所有權登記亦不爭執，
    上訴人以被上訴人為被告提起本件確認之訴，即無確認利益
    ，應予駁回。
五、綜上所述，上訴人依土地法第12條第2項之規定，請求確認
    所有權存在，非屬正當，不應准許。從而原審所為上訴人敗
    訴之判決，並無不合。上訴論旨指摘原判決不當，求予廢棄
    改判，為無理由，應駁回其上訴。
六、本件事證已臻明確，兩造其餘之攻擊或防禦方法及所用之證
    據，經本院斟酌後，認為均不足以影響本判決之結果，爰不
    逐一論列，附此敘明。
七、據上論結，本件上訴為無理由，依民事訴訟法第449條第1項
    、第385條第1項前段、第463條、第78條，判決如主文。
中　　華　　民　　國　　111 　年　　6 　　月　　29　　日
                  民事第二十二庭
                      審判長法  官  張靜女
                            法  官  范明達
                            法  官  葉珊谷
正本係照原本作成。
如不服本判決，應於收受送達後20日內向本院提出上訴書狀，其
未表明上訴理由者，應於提出上訴後20日內向本院補提理由書狀
（均須按他造當事人之人數附繕本）上訴時應提出委任律師或具
有律師資格之人之委任狀；委任有律師資格者，另應附具律師資
格證書及釋明委任人與受任人有民事訴訟法第466 條之1第1項但
書或第2項所定關係之釋明文書影本。如委任律師提起上訴者，
應一併繳納上訴審裁判費。
中　　華　　民　　國　　111 　年　　6 　　月　　29　　日

　　         書記官  陳玉敏